【裁判字號】    96,上訴,149
【裁判日期】    970122
【裁判案由】    偽證
【裁判全文】
臺灣高等法院刑事判決                 96年度上訴字第149號
上  訴  人
即  被  告  乙○○
選任辯護人  陳佳瑤律師
            陳筱屏律師
上  訴  人
即  被  告  甲○○
選任辯護人  吳妙白律師
上列上訴人等因被告偽證案件，不服臺灣臺北地方法院95年度訴
字第1348號，中華民國95年12月13日第一審判決（起訴案號：臺
灣臺北地方法院檢察署95年度偵字第17298號），提起上訴，本
院判決如下：
    主  文
原判決撤銷。
甲○○證人，於檢察官偵查時，於案情有重要關係之事項，供前
具結，而為虛偽陳述，處有期徒刑肆月；減為有期徒刑貳月，緩
刑貳年。
乙○○無罪。
    事  實
一、甲○○前曾從事男子美容按摩護膚工作，因故與乙○○結識
    ，緣乙○○因涉嫌偽證案件，經臺灣臺北地方法院檢察署分
    九十五年度他字第一○○八號（嗣經檢察官改分九十五年度
    偵字第一二八六九號）案件偵辦。甲○○本即認識乙○○，
    且曾於九十四年十一月十一日晚間七時四分，使用0000
    000000號電話，與乙○○所使用之0000000000電話聯
    絡，甲○○尚且於電話中，詢問乙○○：「你今天有空嗎？
    」等語，詎甲○○為避免為不利乙○○之證述，竟於九十五
    年三月二十三日、同年八月三日到臺灣臺北地方法院檢察署
    作證，接受檢察官訊問時，對其使用電話與乙○○對話等與
    案情有重要關係之事項，供前具結而為虛妄之陳述，並偽稱
    ：我未曾見過乙○○，且不認識乙○○云云，復謊稱與該男
    子通話係替朋友林琪珮(綽號「華華」)聯絡按摩之事云云。
二、案經臺灣臺北地方法院檢察署檢察官自動檢舉偵查起訴。
    理  由
一、被告甲○○部分：
  (一)訊之上訴人即被告甲○○固不否認其於九十四年十一月十一
    日晚間七時四分，有使用0000000000號行動電話
    ，與0000 000000號電話聯絡，並於通聯之電話內容中，自
    稱「我，胡小姐」，經對方回答：「好久不見，你換新手機
    啊」後，答稱「這支有用啊，我用兩支啊」等事實，惟矢口
    否認有何偽證犯行，辯稱：我當時不知道乙○○係警察。我
    說實話，不是說謊，我也不知道林琪珮為何會因為害怕不敢
    說實話，我也不知道林琪珮會說那麼多謊話云云。被告辯護
    人辯護意旨略以：乙○○已供稱其不認識被告甲○○，檢察
    官推測被告可能基於私人情誼，去向乙○○按摩不合常情，
    又因被告於電話中之所以告訴乙○○有兩支行動電話，係因
    乙○○有詢問是否換了新手機，被告答覆應屬正常，但被告
    接起來有問你是哪裡，可見被告與來電者不熟悉，被告應係
    認為此通電話為接洽按摩，所以才問是否有空；另證人林琪
    珮為求卸責，故其所證不足採信等語。
  (二)經查：被告甲○○雖否認認識乙○○，且其於偵查中即辯以
    ：我幫華華接客人電話，華華於九十四年十一月時按摩店在
    臺北市○○區○○街一五九號十二樓之八（應為十二樓六Ｂ
    ）云云，惟證人林琪珮另於偵查中即當庭與被告對質結證稱
    ：我係華華，我於九十二年至九十三年十二月間，曾與日籍
    男友住在臺北市○○區○○街一五九號十二樓六Ｂ住處，但
    我於九十一年後即未再做美容指壓按摩，並於九十三年十二
    月將上址住處退租，我不認識乙○○，我有客人自己聯絡，
    也不可能請甲○○幫我聯絡客人等語無誤（見九十五年度偵
    字第一二八六九號偵查卷第五四頁），而被告於斯次偵訊時
    當庭僅辯以：我不知道是否自己弄錯，可能我混淆對象等語
    （見同上偵查卷第五四至五七頁），依此，已難認定被告前
    於偵查時所為之辯述實在。又查證人王玉玲於原審審理時亦
    結證稱：我從八十八年開始幫忙上址租屋處之屋主王明得管
    理房屋，我認識綽號華華，本名林琪珮之女子，她係我的房
    客，她的租期係自九十一年三月十六日至九十三年十二月三
    十一日。當初警察找我時，只問我林琪珮那段期間有無向我
    租屋，但我今日帶其他合約來核對她租賃之確切期間，事實
    上，她係更早開始租，但租約未到期即搬走等語（見原審卷
    第22頁、第23頁），與證人林琪珮於前揭偵查中所為之證述
    情節核屬一致，而與被告前於偵查中所辯：其於九十四年十
    一月時仍替當時在上址從事按摩工作之林琪珮接聽客人電話
    之情形相悖，據此，更徵被告所辯，顯為事後卸責之詞，不
    足採信。另由卷附之內政部警政署提示譯文表之對話內容以
    觀，被告與使用系爭門號電話之人顯然相識且前已有聯絡，
    否則被告焉有自稱「胡小姐」，對方隨即知悉且回覆「好久
    不見，你換新手機啊」之理，況被告根本尚未提及此次聯絡
    之事由，僅稱「你今天有空嗎」，對方即告知「我可能沒有
    辦法」、「日後的話我在打電話給你好嗎」，又另案被告林
    國安當庭與被告對質時即供稱：我有於九十四年七月十一日
    、同年八月十日、同年九月十三日與系爭門號電話聯絡，聯
    絡對象即為庭上此位乙○○等語屬實（見九十四年度偵字第
    二一五○○號偵查卷第三五頁），徵以證人劉一脩於偵查中
    所結證稱：我認識檢察官當庭提示照片中之乙○○，我叫他
    教官，因為他是大同分局二組教官。我有於九十四年十月十
    二日四時二十八分以電話號碼為0000000000號之
    電話，與乙○○使用之系爭門號電話聯絡通話，乙○○找我
    拜拜，但後來他有無來我忘記了，因為時間過太久等語無誤
    （見九十五年度他字第一○○八號偵查卷一第七三至七四頁
    ），亦與卷附之內政部警政署提示譯文表（見九十五年度他
    字第一○○八號偵偵查卷二第十一至十二頁）顯示之對話內
    容互核相符足徵被告與使用系爭門號電話之對方交情匪淺，
    絕非被告所稱不相識，僅代接聽電話才與之聯絡至明。足證
    0000000000號電話當時係由乙○○使用無訛，是以，被告辯
    稱與乙○○不相識，不知系爭門號電話由乙○○使用云云顯
    為虛妄，自無可採。至於被告於原審理時，雖舉證人許馥禎
    到庭結證於九十三年一月十六日向被告租屋後，見到被告僅
    在家帶女兒，也未見到陌生人進出租屋處等情，同時提出通
    聯紀錄一份以資證明證人林琪珮於偵查時證言憑信性不足，
    然查：證人許馥禎於原審審理時亦結證稱：我們與甲○○（
    房東）之衛浴設備係分開的，我下午有時會去找朋友出去二
    、三小時，我出去有時會告訴甲○○，有時不會，但如我出
    去時間較長，會告訴她，甲○○和我各有各房間，個人有個
    人隱私，我不知道甲○○做何工作，也不知道她經濟來源等
    語（見原審卷第124頁至第127頁），故依據證人許馥禎之證
    述，其對被告之工作、生活全貌是否知悉明確即有可疑。另
    外，被告於偵查中，對於檢察官訊問是否有於傳票發出前撥
    打電話予證人林琪珮一事，已答稱：我有打她的電話都轉入
    語音信箱等語（見九十五年度偵字第一二八六九號偵查卷第
    五四頁），故其於原審審理時復以此部分之通聯紀錄質疑證
    人林琪珮於偵查中證述：未曾於傳票發送前與甲○○聯絡等
    語虛偽，進而推論其證言不足採信，亦無理由。因此，證人
    許馥禎於原審審理時所為首揭證詞及前開通聯紀錄，依上說
    明，自均不足憑作對被告有利之認定，併此說明。綜上，本
    案事證明確，被告於九十五年三月二十三日、同年八月三日
    偵訊時之偽證犯行，亦堪認定，而應依法論科。
  (三)按刑法上之偽證罪，為形式犯，不以結果之發生為要件，證
    人於供前或供後具結而就案情有重要關係事項，故為虛偽陳
    述，其犯罪即成立，而該罪所謂於案情有重要關係之事項，
    則指該事項之有無，足以影響於裁判之結果者而言，至於其
    虛偽陳述，法院已否採為裁判或檢察官據為處分之基礎，或
    有無採為基礎之可能，皆於偽證罪之成立無影響（最高法院
    七十一年臺上字第八一二七號、八十四年臺上字第三九四九
    號判例意旨可供參照）。被告甲○○於乙○○涉犯偽證案件
    檢察官偵查時所為之證詞並非實情，若原審合議庭因而採信
    ，足以影響乙○○犯行之認定，故被告甲○○所為前揭證詞
    ，自屬與上揭案情有重要關係之事項無疑，核被告所為，係
    犯刑法第一百六十八條之偽證罪。又被告甲○○於二次檢察
    官偵訊時偽證之犯行，所侵害之法益同一，而為包括之一罪
    。
  (四)原審據以論科，固非無見。惟查被告犯罪行為在96年4月24
    日以前，合於中華民國96年罪犯減刑條例之規定，應予減刑
    ，原審未及減刑，自有可議。被告上訴意旨否認犯罪雖無可
    取，原判決關於被告部分既有如上所述之不當，自應撤銷改
    判。爰審酌被告並無前科，素行尚佳，有本院被告前科紀錄
    表在卷可憑，惟其偵查中，未履行據實陳述之義務，影響司
    法威信，浪費司法資源，及其所生危害之程度（因被告乙○
    ○部分應諭知無罪，詳後述）等一切情狀，量處有期徒刑4
    月，並依法諭知減得之刑為有期徒刑2月，以示懲儆。故念
    被告未曾因故意犯罪而受有期徒刑以上刑之宣告，有其前科
    紀錄表在卷可憑，其因一時失慮，作證時未據實陳述，而受
    偵審，經此教訓，當已知警惕，而無再犯之虞，本院認其所
    受宣告之刑，以暫不執行為適當，併予宣告緩刑2年，以啟
    自新。
  (五)被告行為後，刑法第74條已於95年7月1日修正施行，比較新
    舊法結果，以新法為有利於被告，自應適用新法處斷，併此
    敘明。
二、被告乙○○部分：
  (一)本件檢察官在原審公訴意旨以：乙○○於民國94年4月至同
    年10月間為台北市政府警察局大同分局第2組教官，緣林國
    安與林志偉及王家益 (以上3人另經本署以94年度偵字第215
    00號等案起訴)自94年4月20日起在台北市○○區○○路9號
    經營「天之星機械遊樂場」，因該店實際係經營賭博性電動
    玩具店，林國安欲行賄轄區大同分局第2組教官乙○○以探
    得大同分局員警至該店臨檢資訊，避免遭警查獲，乙○○乃
    於 (1)94年7月11日上午11時28分及11時42分；(2)同年8月
    10日下午5時11分及5時33分；(3)同年9月13日下午2時59分
    及3時25分使用0000000000號電話（登記使用者為 sardoar
    munchto）與林國安使用之0000000000號電話（下稱系爭門
    號電話）聯絡，聯絡後旋即碰面討論行賄之事，嗣業經「天
    之星機械遊樂場」行賄員警案經查獲後，林國安於本署95年
    2月14日及同年2月17日對於與乙○○聯繫之前開情節結證供
    述明確，惟乙○○於本署95年2月17日到庭作證，於檢察官
    偵查時，對渠於前揭時間使用該電話與林國安通聯等案情有
    重要關係之事項，供前具結而為未使用該電話云云為虛偽之
    陳述。因認乙○○犯有刑法第168條之偽證罪嫌等語。
  (二)訊之上訴人即被告乙○○固不否認其於前開時間擔任臺北市
    政府警察局大同分局第二組教官，林國安曾有意與之結識，
    以及其確實於九十五年二月十七日檢察官偵訊時，以證人身
    分具結證稱：其未使用0000000000號電話與林國安通聯等事
    實，然矢口否認有何偽證情事，辯稱：我不曾使用系爭門號
    電話，我認為當次偵查程序對我不公，且本案承辦檢察官係
    以剝奪證人拒絕證言權之方式取得偽證罪之證據。檢察官當
    時係將伊當成違反貪污治罪條例之犯罪嫌疑人，想證明林國
    安行賄伊之事實，卻以證人身分傳訊，檢察官於同年二月十
    七日偵訊時，並未告知伊拒絕證言之權利，將導致伊緘默權
    行使與真實作證義務相互衝突之情形，無論伊如何陳述，均
    將呈現陷自己於不利困境之情形，無法基於自由意志而為陳
    述，故檢察官於未告知得拒絕證言權之情形下所為之證詞，
    本不得當為證據。檢察官雖稱伊坦承使用系爭門號電話，亦
    不會導致被告自陷己罪，然美國聯邦最高法院判決認為檢察
    官使被告如此陳述時，就已構成被告自陷己罪之困境。檢察
    官應告知被告作證拒絕證言之權利，與被告是否將會承認無
    關，我們認為偵查程序不公平，侵害被告以證人身分拒絕證
    言之權利，依據最高法院九十二年臺上字第四○○三號判決
    、九十四年臺上字第四九一三號判決意旨及臺灣宜蘭地方法
    院九十四年度訴字第十二號判決見解，均認不得當為偽證罪
    之依據等語。
  (三)經查本件檢察官於偵辦林國安等賭博罪時，於95年2月14日
    上午訊問林國安時，即已得知其有與被告乙○○電話聯絡，
    並一再詢問林國安有無送禮予被告乙○○，該被告有無收賄
    （見94年度偵字第21500號影印卷第11頁至13頁），檢察官
    於95年2月17日以證人訊問被告時亦係調查其與林國安如何
    聯繫狀況，而同日上午內政部警政署調查筆錄已以被告涉賭
    博罪，而告知刑事訴訟法第95條之三項權利。該筆錄於檢察
    官訊問告時，已送至檢察官手中，檢察官因而於當日被告作
    證時訊以「今日警訊筆錄是否確實」（見同上卷第28頁至第
    35頁），足證檢察官傳訊被告係懷疑其涉有賭博或收賄罪嫌
    訊問被告，被告於作證時，依刑事訴訟法第186條第2項本得
    拒絕作證，以免陷於罪，檢察官於上開時地傳訊被告以證人
    身分到庭作證時，雖當庭諭知具結之義務及偽證之處罰，並
    命其朗讀結文具結後，但並未依法規定告知被告得拒絕證言
    之權利，此有上開偵查卷偵訊筆錄在卷可稽，上開偵訊筆錄
    錄音，經本院勘驗結果，檢察官確實未告知被告得拒絕證言
    之權利，有本院勘驗筆錄在卷可憑。
  (四)按刑法偽證罪之成立，以虛偽陳述之證人以已於供前或供後
    具結為其成立要件之一，刑法第168條規定甚明。所謂具結
    ，係指依法有具結義務之人，履行其具結義務而言。若在法
    律上不得令其具結之人，而誤命其具結者，即不生具結效力
    。又依刑事訴訟法第180條第1項第1款之規定；證人現為或
    曾為被告或自訴人之配偶、直系血親、三親等內之旁系血親
    、二親等內之姻親或家長、家屬者，得拒絕證言；又同法第
    18 1條規定，證人恐因陳述致自己或與其有前條（第180 條
    ）第1項關係之人受刑事追訴或處罰者，得拒絕證言。又民
    國92年9月1日修正公布之刑事訴訟法，已將就法第186條第4
    款關於有同法第180條第1項或第181條情形而不拒絕證言者
    ，不得令其具結之規定刪除，同時增訂同條第2項證人有第
    181條之情形者，應告以得拒絕證言之規定，該修正理由
    說明：「增訂第2項，若證人有第181條之情形者，應告以得
    拒絕證言，以兼顧證人之權利」。是刑事訴訟法第186條第2
    項之規定乃訊問證人時，應遵行之程序，且該項告知，自應
    明確告知該證人有關刑事訴訟法第186條第2項之規定及同法
    第181條及第180條之內容，始得保障證人之權利，倘法院未
    經明確告知該項權利，即與未經告知無異，若命其具結作證
    ，並令負偽證罪責，即與刑事訴訟法第186條第2項為保障證
    人權利而增訂之意旨相違（最高法院96年度台上字第639號
    、94年度台上字第51號判決意旨參照）。本件檢察官訊問被
    告時，既未遵循上開訴訟法所規定之程序，明確告知被告得
    拒絕證言之權利，揆之上開說明，自不能令被告負擔偽證罪
    責。原判決就被告乙○○部分未詳加審認，遽令負偽證刑責
    ，自有不當。被告乙○○上訴意旨執此指摘原判決關於此部
    分不當，為有理由，自應將原判決關於此部分撤銷改判，另
    為諭知無罪之判決。
據上論結，應依刑事訴訟法第369條第1項前段、第364條、第301
條第1項、第299條第1項前段，刑法第2條第1項但書、第168條、
第74條第1項第1款，中華民國96年罪犯減刑條例第2條第1項第3
款、第7條第2項，判如主文。
本案經檢察官許仲瑩到庭執行職務。
中    華    民    國    97    年    1     月    22    日
                  刑事第六庭  審判長法  官  林堭儀
                                    法  官  郭豫珍
                                    法  官  莊謙崇
以上正本與原本無異。
被告甲○○、檢察官如不服本判決，應於收受送達後十日內向本
院提出上訴書狀，其未敘述上訴之理由者並得於提起上訴後十日
內向本院補提理由書（均須按他造當事人之人數附繕本）。
                                    書記官  林旻弘
中    華    民    國    97    年    1     月    22    日


司法院資訊處製作；財團法人民間司法改革基金會備份。
